臺灣高雄地方法院民事判決
                                      110年度訴字第634號
原      告  李淑妃律師即徐神福之遺產管理人

被      告  羅章滿  


訴訟代理人  蔡念辛律師

上列當事人間分配表異議之訴事件，本院於民國111年2月24日言
詞辯論終結，判決如下：
    主  文
原告之訴駁回。
訴訟費用由原告負擔。
    事實及理由
一、原告主張：被告為本院109年度司執字第65282號強制執行事
    件（下稱系爭執行事件）之執行債權人兼執行標的物第一順
    位抵押權（登記擔保債權本金最高限額新臺幣（下同）300
    萬元，登記日期民國85年10月21日，存續期間自85年10月15
    日起至86年1月14日止，下稱系爭抵押權）之抵押權人；原
    告為債務人徐神福（99年4月10日歿）之遺產管理人，並為
    系爭執行事件之執行債務人。系爭執行事件於109年12月11
    日製作分配表（下稱系爭分配表），其中次序4分配系爭抵
    押權之債權本金300萬元予被告，並定期於110年1月22日實
    行分配，惟被告所提出之「以被告與徐神福之名義於85年10
    月24日簽立之金錢借貸契約書」（下稱系爭借款契約書）約
    定借款期間為10年、借款本金300萬元（下稱系爭借款），
    借款期間逾系爭抵押權擔保期間，借款本金與系爭抵押權擔
    保債權總金額相同，不符常理與經驗法則，且系爭借款契約
    並非徐神福簽名，被告亦未曾交付300萬元予徐神福。被告
    所提出之徐神福簽發票號NO.333237，發票日85年10月24日
    ，付款日95年10月23日，票面金額300萬元之本票（下稱系
    爭本票）已罹於時效，不能證明系爭借款存在；被告所提出
    之訴外人張簡明雄簽發之面額93萬2000元之本票，與系爭借
    款無關；被告所提出之徐神福所簽發之到期日86年1月14日
    、2月5日、15日、23日、3月14日之本票均經法院為本票裁
    定，足認被告已完成追索，自無可能再以系爭借款契約書約
    定借款期間為10年，可見系爭借款契約書並非真正；而證人
    即徐神福之女徐淑惠雖到庭證稱系爭借款契約書為真正云云
    ，但其未列為系爭借款契約書之見證人，不能證明其當時在
    場，且其先證稱忘記為何簽立系爭本票云云，復證稱係張簡
    明雄陸續借款300萬元云云，前後矛盾，並堪認張簡明雄始
    為實際借款人，又被告曾於92年間對徐淑惠為強制執行，可
    見徐淑惠所述不實，況徐淑惠並未於張簡明雄死亡後拋棄對
    張簡明雄之繼承，與本件有利害關係，難期其證述為事實。
    被告對徐神福應無系爭借款債權存在，不得參與分配，系爭
    分配表次序4被告分配金額300萬元應更正分配金額為0元，
    並將該300萬元分配予次序6之原告等語，爰依據強制執行法
    第14條、第41條之規定，聲明：㈠確認被告對原告之系爭借
    款契約書所載借款300萬元之債權不存在。㈡系爭執行事件於
    109年12月11日製作之系爭分配表次序4被告分配金額300萬
    元，應更正分配金額為0元，並將該300萬元分配予系爭分配
    表次序6之原告。
二、被告則以：徐神福於85年3月14日偕同其女徐淑惠、女婿張
    簡明雄第一次向被告借款10萬元，並簽發同額本票交付被告
    ，嗣陸續向被告借款93萬2000元、170萬元、60萬元，並由
    徐神福之女婿張簡明雄簽發金額合計93萬2000元之本票5張
    、徐神福簽發85年10月24日金額170萬元、85年11月5日、15
    日、12月23日金額各20萬元之本票交付被告。嗣被告與徐神
    福結算欠款金額為300萬元，為確保被告之債權，徐神福乃
    於85年10月24日簽立系爭借款契約書及系爭本票交付予被告
    ，並以系爭執行標的物設定系爭抵押權。原告主張系爭借款
    契約並非徐神福簽名、被告不曾交付300萬元予徐神福等語
    ，並未舉證以實其說，是原告請求為無理由等語，資為抗辯
    ，並聲明：原告之訴駁回。
三、兩造不爭執事項：
  ㈠被告為本院109年度司執字第65282號強制執行事件（即系爭
    執行事件）之執行債權人兼執行標的物第一順位抵押權（下
    稱系爭抵押權）人；原告為債務人徐神福（99年4月10日歿
    ）之遺產管理人，並為系爭執行事件之執行債務人。（本院
    卷一第15頁至第19頁）
  ㈡系爭執行事件於109年12月11日製作分配表（即系爭分配表）
    ，其中次序4分配第一順位抵押權300萬元予被告，並定期於
    110年1月22日實行分配。（本院卷一第19頁）
  ㈢系爭抵押權登載擔保債權本金最高限額300萬元，登記日期85
    年10月21日，存續期間自85年10月15日起至86年1月14日止
    。（本院卷一第91頁至第97頁、第123頁）
  ㈣「以被告與徐神福之名義於85年10月24日簽立之金錢借貸契
    約書（即系爭借款契約書）」第1條、第2條、第5條記載：
    「甲方願將金錢新台幣參佰萬元正貸與乙方。」、「甲方於
    本契約成立同時，將前條金錢如數交付乙方。」、「本借貸
    金錢期間自民國85年10月24日至民國95年10月23日止。」等
    語。（本院卷一第21頁）（但就系爭借款契約書形式上是否
    真正，兩造有爭執）
  ㈤系爭抵押權設定申請之卷宗即大寮地政事務所85年抵二字351
    1號卷宗業已銷毀。（本院卷一第103頁）
  ㈥被告所持有之票號NO.333237，發票日85年10月24日，付款日
    95年10月23日，票面金額300萬元之本票1紙（即系爭本票）
    為「徐神福名義」所簽立。（本院卷一第89頁）（就系爭本
    票形式上是否真正，兩造有爭執）
  ㈦「假設系爭借款契約書為真正」，系爭借款為系爭抵押權之
    擔保範圍，且請求權時效自95年10月24日起算，至110年10
    月24日時效消滅，被告於109年11月19日以本院109年度司拍
    字第126號拍賣抵押物裁定為執行名義聲請強制執行，並未
    罹於時效。
四、本件之爭點：
  ㈠系爭借款契約書，是否真正？系爭借款債權是否存在？
  ㈡系爭分配表次序4被告分配金額300萬元是否應更正分配金額
    為0元，並將該300萬元分配予系爭分配表次序6之原告？
五、本院得心證之理由
  ㈠系爭借款契約書，是否真正？系爭借款債權是否存在？
  ⒈按「稱消費借貸者，謂當事人一方移轉金錢或其他代替物之
    所有權於他方，而約定他方以種類、品質、數量相同之物返
    還之契約。當事人之一方對他方負金錢或其他代替物之給付
    義務而約定以之作為消費借貸之標的者，亦成立消費借貸。
    」民法第474條，定有明文。消費借貸契約為要物契約，一
    方提出借據（借用證），如未表明已收到借款，尚不足證明
    其交付借款之事實，如經他方爭執，仍須就交付借款之事實
    負舉證責任（最高法院69年度第27次民事庭會議決議參照）
    。經查：
  ⑴前述兩造不爭執事項㈠至㈥之事實，為兩造所不爭執（見本院
    卷二第26頁至第27頁），足以認定。
  ⑵被告辯稱徐神福於85年10月24日結算向被告之借款共300萬元
    後，簽立系爭借款契約書及系爭本票交付予被告，並設定系
    爭抵押權等情，核與證人徐淑惠即徐神福之女於本院審理時
    證稱：徐神福有讀到國小三年級，會自己簽名，徐神福於85
    年10月24日簽立系爭借款契約書及系爭本票當時，我有在場
    ，系爭借款契約書及系爭本票上的簽名及印文都是徐神福親
    簽、親自用印的，是我的配偶張簡明雄拜託徐神福出面向羅
    章滿借，因為徐神福有抵押品，當時張簡明雄是說徐神福借
    錢後，他再向徐神福借，徐神福當時是設定系爭抵押權擔保
    這筆300萬元的借款，系爭借款契約書、系爭抵押權、系爭
    本票都是指同一筆債權，是之前陸續借款最後用300萬元結
    算，這300萬元沒有還款，我因為怕土地拍賣的錢不夠還這
    筆錢，所以拋棄繼承等語（見本院卷二第132頁至第135頁）
    相符，並有被告所提出之系爭借款契約書（見本院卷一第21
    頁）、系爭抵押權設定契約書（見本院卷一第91頁至第97頁
    ）、系爭本票（見本院卷一第89頁）、85年8月20日大寮戶
    政事務所印鑑證明書（見本院卷二第39頁）、徐神福於85年
    3月14日簽發之金額10萬元本票1張、張簡明雄簽發金額合計
    93萬2000元之本票5張、徐神福於85年10月24日簽發之金額1
    70萬元之本票1張、於85年11月5日、15日、12月23日簽發之
    金額各20萬元之本票各1張（見本院卷二第41頁至第45頁、
    卷一第99頁）為證，堪認為真實。且系爭本票送請法務部調
    查局文書暨指紋鑑識實驗室鑑定其上之「徐神福」印文是否
    相同，經該實驗室鑑定後認為系爭抵押權設定契約書、85年
    8月20日大寮戶政事務所印鑑證明書、系爭本票上之「徐神
    福」印文相同，而系爭借款契約書上之「徐神福」印文紋線
    細部特徵不清不足，難以鑑定等情，有該實驗室110年11月1
    7日調科貳字第11003287040號函（見本院卷二第79頁至第28
    頁）可稽，亦足以推認系爭抵押權設定契約書、系爭本票上
    均為「徐神福」本人所簽署，而與系爭本票「同日」簽署且
    「金額相同」並為系爭抵押權設定契約書設定目的之「系爭
    借款契約書」，亦為「徐神福」本人所簽署。
  ⒉原告雖執前詞主張系爭借款債權不存在云云。惟查：
  ⑴被告所提出之系爭借款契約書上之「徐神福」印文紋線細部
    特徵雖因不清不足，難以鑑定。惟查，系爭抵押權設定申請
    之卷宗即大寮地政事務所85年抵二字3511號卷宗雖已銷毀，
    但系爭抵押權業經大寮地政事務所85年抵二字3511號登記在
    案，可見登記當時應係該件之登記申請人持蓋有「徐神福」
    印文之「抵押權設定契約書」及「印鑑證明書」前往登記。
    被告所提出之85年8月20日大寮戶政事務所印鑑證明書，雖
    因逾大寮戶政事務所之保存年限，而無法提供相關資料確認
    真正（見本院卷二第57頁至第65頁），但依系爭抵押權之登
    記日期「85年10月21日」（見本院卷一第107頁）之時點推
    算，被告所提出之立約日期「85年10月15日」之系爭抵押權
    設定契約書（見本院卷一第93頁），及製發日期「85年8月2
    0日」之大寮戶政事務所印鑑證明書（見本院卷二第39頁）
    ，應與當時設定系爭抵押為同一式之文書，均為真正。而與
    系爭借款契約書「同日」簽署且「金額相同」之系爭本票上
    之「徐神福」印文，與系爭抵押權設定契約書、85年8月20
    日大寮戶政事務所印鑑證明書上之「徐神福」印文相符，堪
    認系爭本票及系爭借款契約書均應係徐神福於85年10月24日
    所簽發。且系爭借款契約書與經鑑定確認印文相同之系爭抵
    押權設定契約書、85年8月20日大寮戶政事務所印鑑證明書
    、系爭本票，簽立之時點相近或相同，製作之目的相同，且
    亦已完成系爭抵押權之設定登記，倘若系爭借款契約書並非
    徐神福所書立（即系爭債權並不存在），則徐神福大費周章
    簽發上揭印文相同之系爭抵押權設定契約書、85年8月20日
    大寮戶政事務所印鑑證明書、系爭本票，豈非毫無實益。況
    且，證人徐淑惠已於本院審理時明確證稱：系爭借款契約書
    、系爭抵押權、系爭本票均為真正等語（見本院卷二第133
    頁至第137頁）。再者，系爭借款契約書上有徐神福之簽名3
    枚，被告僅為徐神福之債權人，並未比原告為徐神福之遺產
    管理人更容易取得徐神福當年之簽名，原告在上揭形式上證
    據均顯示系爭借款契約書應為真正下，並未提出徐神福當年
    之簽名供鑑定系爭借款契約書並非真正，自不能僅憑原告之
    單純否認即無視於上揭證據，認為系爭借款契約書並非真正
    。
  ⑵系爭借款契約書第1條、第2條記載：「甲方願將金錢新台幣
    參佰萬元正貸與乙方。」、「甲方於本契約成立同時，將前
    條金錢如數交付乙方。」等語，核其文義，已清楚表明「徐
    神福」已收到「300萬元」之借款，且依證人徐淑惠前揭證
    述陸續借款及結算之情節，無論解為債之更改或新債清償或
    債務承擔之性質，均無礙於徐神福確已有收受借款300萬元
    之事實，是被告辯稱其與「徐神福」間確有成立系爭借款關
    係並已交付借款300萬元，系爭借款債權存在等語，應為事
    實。至於原告雖主張證人徐淑惠之證述不實，惟依證人徐淑
    惠於本院審理時證稱：系爭借款契約書、系爭抵押權、系爭
    本票都是指同一筆債權，是之前陸續借款最後用300萬元結
    算，這300萬元沒有還款，我因為怕土地拍賣的錢不夠還這
    筆錢，所以拋棄繼承等語（見本院卷二第132頁至第135頁）
    ，堪認證人徐淑惠於考量是否繼承徐神福之遺產當時，即明
    知徐神福之遺產雖有系爭抵押權標的不動產存在，但亦有系
    爭借款存在，始會拋棄繼承，而徐淑惠拋棄繼承後，與兩造
    並無利害關係，且其在本院之證述之節情，合情合理，應為
    事實。
  ⑶系爭借款清償期限雖逾系爭抵押權存續期限，及金額300萬元
    雖與系爭抵押權擔保債權總金額相同，但此情形在一般借款
    實務上，並非罕見，應無不符常理或經驗法則。
  ⑷前述兩造不爭執事項㈦之事實，為兩造所不爭執（見本院卷二
    第27頁），堪認系爭借款尚未罹於時效，至於系爭本票是否
    已罹於時效，應與系爭借款之債權是否存在無涉。
  ⑸被告所提出之訴外人張簡明雄簽發之面額93萬2000元之本票
    、及徐神福所簽發之到期日86年1月14日、2月5日、15日、2
    3日、3月14日之本票，縱經法院為本票裁定，亦非當然已受
    清償，原告既未舉證，自不能認為上開債務業經清償。而系
    爭借款係徐神福與被告結算上開借款債務之結果，業如前述
    ，則被告與徐神福另就此結算之結果，另行約定清償期間為
    10年，尚屬合理，不能據此推論系爭借款契約書並非真正。
  ㈡系爭分配表次序4被告分配金額300萬元是否應更正分配金額
    為0元，並將該300萬元分配予系爭分配表次序6之原告？
  ⒈前述兩造不爭執事項㈦之事實，為兩造所不爭執（見本院卷二
    第27頁），應為事實，堪認被告於109年11月19日以本院109
    年度司拍字第126號拍賣抵押物裁定為執行名義聲請強制執
    行，尚未罹於時效，而系爭抵押權亦無於消滅時效完成後5
    年間不實行其抵押權之情形。
  ⒉系爭借款債權存在且未罹於時效，及系爭抵押權亦存在等情
    ，業如前述，則系爭分配表次序4被告分配金額300萬元即無
    錯誤，原告請求此部分應更正分配金額為0元，並將該300萬
    元分配予系爭分配表次序6之原告，應無理由。
六、綜上所述，原告依強制執行法第14條、第41條之規定，請求
    確認被告對原告之系爭借款契約書所載借款300萬元之債權
    不存在，及系爭執行事件於109年12月11日製作之系爭分配
    表次序4被告分配金額300萬元，應更正分配金額為0元，並
    將該300萬元分配予系爭分配表次序6之原告，均為無理由，
    應予駁回。
七、本件事證業臻明確，兩造其餘攻擊或防禦方法及證據，核與
    判決結果不生影響，爰不逐一論述，併此敘明。
八、據上論結，本件原告之訴為無理由，依民事訴訟法第78條，
    判決如主文。
中　　華　　民　　國　 111　　年　　 3　　月　　 3　　日
                  民事第二庭  法　　　官  施盈志
以上正本係照原本作成。
如不服本判決，應於送達後20日內，向本院提出上訴狀並表明上
訴理由，如於本判決宣示後送達前提起上訴者，應於判決送達後
20日內補提上訴理由書（須附繕本）。
中　　華　　民　　國　 111　　年　　 3　　月　　 3　　日
                              書　記　官  陳玫燕